臺灣高等法院刑事裁定
110年度毒抗字第769號
抗  告  人  
即  被  告  黃坤雄



上列抗告人即被告因違反毒品危害防制條例案件，不服臺灣新竹
地方法院110年度毒聲字第240號，中華民國110年4月19日裁定（
聲請案號：臺灣新竹地方檢察署檢察官110年度聲戒字第26號、1
09年度毒偵字第1437號、第1755號），提起抗告，本院裁定如下
：
    主  文
抗告駁回。                                              
    理  由
一、原裁定意旨略以：經核閱檢察官聲請裁定令抗告人即被告甲
    ○○（下稱抗告人）入戒治處所施以強制戒治所附卷證資料，
    抗告人經送法務部○○○○○○○○附勒戒所觀察、勒戒結果，認有
    繼續施用毒品傾向等情，有法務部○○○○○○○○民國110年4月9
    日新戒所衛字第11007008500號函及所附法務部○○○○○○○○附
    勒戒處所有無繼續施用毒品傾向證明書、有無繼續施用毒品
    傾向評估標準紀錄表各1份附卷可稽，是檢察官上開聲請，
    於法並無不合，應依毒品危害防制條例第20條第2項後段之
    規定，裁定抗告人施用第一、二級毒品，令入戒治處所強制
    戒治，其期間為6個月以上，至無繼續強制戒治之必要為止
    ，但最長不得逾1年等語。
二、抗告意旨略以：㈠抗告人對於裁定戒治之評分標準心生疑慮
    ，然原裁定並未載明經評定前科紀錄與行為表現、臨床評估
    、社會穩定度、靜態因子、動態因子，抗告人不明所以然。
    ㈡抗告人認為裁定戒治欠缺考量，過去所犯罪行皆已服刑完
    畢，償還國家刑責，而裁定強制戒治又依前科數量列入評分
    審核，此標準實難令人心服，亦與95年刑事庭會議決議5年
    後再犯視為初犯之意旨背道而行。㈢勒戒所之心理醫師僅以
    兩次簡短三分鐘之談話內容即評定抗告人是否勒戒結束後將
    有繼續施用之傾向，此種評估方式於醫學專業角度上，若真
    有疾病之患者，僅能依初診論，未能實質有效幫助到觀察勒
    戒之勸導意義，亦無法斷定有無繼續施用之傾向。㈣抗告人
    在受觀察勒戒之前，尚在新竹監獄服刑殘刑2年5月，且尚有
    槍砲案件審理中，抗告人需在監獄服刑6至7年，根本不可能
    有施用毒品之傾向，然而心理醫師又如何評估6至7年後抗告
    人會再施用毒品，抗告人心中實是不平，懇請重新評估抗告
    人是否真有必要施行強制戒治，並撤銷戒治之裁定，儘速令
    抗告人解還於新竹監獄，早日重返社會，步回正軌等語。
三、按觀察、勒戒後，檢察官或少年法院（地方法院少年法庭）
    依據勒戒處所之陳報，認受觀察、勒戒人有繼續施用毒品傾
    向者，檢察官應聲請法院裁定或由少年法院（地方法院少年
    法庭）裁定令入勒戒處所強制戒治，其期間為6個月以上，
    至無繼續強制戒治之必要為止，但最長不得逾1年，毒品危
    害防制條例第20條第2項後段定有明文。
四、經查：
㈠抗告人前因施用第一級毒品海洛因及第二級毒品甲基安非他命
  ，經原審法院以109年度毒聲字第156號裁定送觀察、勒戒後，
  認有繼續施用毒品之傾向，有法務部○○○○○○○○110年4月9日新
  戒所衛字第11007008500號函及所附法務部○○○○○○○○附勒戒所
  有無繼續施用毒品傾向證明書暨評估標準紀錄表在卷可稽，原
  審乃依檢察官之聲請，裁定令抗告人入戒治處所強制戒治。
㈡按有無繼續施用毒品傾向之評估標準，並非完全以受勒戒人勒
  戒後之結果為準，勒戒前之各種情況，仍應作為評估之依據。
  依勒戒處所評分說明手冊規定，係以前科紀錄與行為表現、臨
  床評估、社會穩定度3項合併計算分數，每一大項皆有靜態因
  子與動態因子。先以靜態因子分數評分，靜態因子分數總分在
  60分（含）以上為「有繼續施用毒品傾向」；60分以下，與動
  態因子分數相加，如果總分在60分（含）以上，為「有繼續施
  用毒品傾向」。是抗告人有無「繼續施用毒品傾向」，係依具
  體個案之臨床實務及相關事證等情綜合判定，有相當之專業依
  據及標準，且涉及專門醫學，又衡酌強制戒治之目的，係為協
  助施用毒品者戒斷毒品之心癮及身癮所為之一種保安處分類型
  ，而該評估標準係適用於每一位受觀察、勒戒處分之人，具一
  致性、普遍性、客觀性，倘其評估由形式上觀察，無擅斷或濫
  權等明顯不當之情事，法院宜予尊重。
㈢查抗告人於執行觀察、勒戒期間，經法務部○○○○○○○○附設勒戒
  處所醫療人員評分結果，認：①前科紀錄與行為表現部分合計
  為32分（毒品犯罪相關司法紀錄「有，9筆」上限10分、首次
  毒品犯罪年齡為「20歲以下」計10分、其他犯罪相關紀錄「5
  筆」計10分、入所時尿液毒品檢驗為「無藥物反應」計0分，
  上開4項靜態因子合計為30分；所內行為表現之動態因子「持
  續於所內抽菸」計2分）；②臨床評估部分合計為36分（多重毒
  品濫用為「有，種類：海洛因、安非他命」計10分、合法物質
  濫用為「有，種類：菸」計2分、使用方式為「有注射使用」
  計10分、使用年數「超過一年」計10分），上開4項靜態因子
  合計為32分；精神疾病共病〈含反社會人格〉經評定為「無」計
  0分、臨床綜合評估〈含病識感、動機、態度、就醫意願〉評定
  為「中度」計4分，上開2項動態因子合計為4分）；③社會穩定
  度部分合計為0分（工作為「全職工作：保全」計0分，家人藥
  物濫用為「無」計0分，上開2項靜態因子合計0分；入所後家
  人是否訪視為「有，3次」計0分、出所後是否與家人同住為「
  是」計0分，上開2項動態因子合計0分）。以上①至③部分之總
  分合計為68分（靜態因子共計62分，動態因子共計6分），已
  在60分以上，而綜合判斷為「有繼續施用毒品傾向」等情，有
  上開法務部○○○○○○○○函附之該所附設勒戒處所有無繼續施用毒
  品傾向證明書及評估標準紀錄表在卷可憑。而該綜合判斷之結
  果係由該所具相關專業知識經驗人士，依其本職學識，為上述
  各項評估所為之綜合判斷，核與前揭勒戒處所評分說明手冊之
  規定並無不合，所為之綜合評分係依抗告人在執行觀察、勒戒
  期間之個案臨床實務及具體事證，據以判定抗告人「有繼續施
  用毒品傾向」，洵屬有據，由形式上觀察，並無擅斷或濫權等
  明顯不當之情事。且勒戒處所之組織、人員之資格及執行觀察
  、勒戒相關程序，暨判斷施用毒品者，有無繼續施用毒品傾向
  ，均有相關法令嚴格規範，非可恣意而為。是原審依檢察官聲
  請，參酌前揭有無繼續施用毒品傾向證明書及評估標準紀錄表
  ，裁定令抗告人入戒治處所施以強制戒治，自屬適法，縱未在
  裁定內逐項列載分數，於法亦無違誤。
㈣抗告人雖以前開各詞抗告。然查：
⒈強制戒治目的係為幫助施用毒品者日後戒除毒癮，將施用毒品
  者之過往前科（案）紀錄列入評分項目，緣於司法實務或醫學
  臨床上，具有毒品前科紀錄者，或因長期有機會接觸毒品，或
  藉由毒品作用暫時隔絕現實環境，其反覆性、繼續性地再犯施
  用毒品犯行之機率，較無毒品前科者高，是將執行觀察勒戒處
  分者毒品相關前案紀錄列入有無繼續施用毒品傾向評估標準評
  分，尚難認有明顯不當之重大瑕疵。而將抗告人毒品犯罪相關
  司法紀錄列入評估標準，僅係作為抗告人施用毒品犯行是否需
  施以強制戒治評估之其中一項標準，抗告人因施用毒品經送入
  勒戒所觀察、勒戒，嗣經為「有無繼續施用毒品傾向」之評估
  ，乃依據其於觀察勒戒所之表現及綜合上述各事項之評估結果
  定之。抗告意旨以將前科數量列入評分審核不當及勒戒所心理
  醫師僅依簡短談話內容即斷定抗告人有繼續施用毒品傾向為由
  ，質疑評估公正性云云，尚非可採。
⒉又抗告人另因違反槍砲彈藥刀械管制條例案件，經法院判決處
  刑，原經假釋核准出監，惟其後假釋遭撤銷，應執行殘刑有期
  徒刑2年5月9日，於110年2月14日入監服刑，固有本院被告前
  案紀錄表可查，惟此僅推定抗告人於服刑期間並無機會施用毒
  品，尚無從據以推論抗告人即無繼續施用毒品之傾向，而毒品
  危害防制條例所規定之觀察、勒戒或強制戒治處分，其立法意
  旨在幫助施用毒品者戒除毒癮，該處分之性質非為懲戒行為人
  ，而係為減消受處分人再次施用毒品之危險性，目的係在戒除
  行為人施用毒品身癮及心癮之措施，故觀察、勒戒之執行，其
  重點在「評估」應否受強制戒治以治癒毒癮之可能性，並依其
  結果有不起訴處分之處遇。本件抗告人於執行觀察、勒戒期間
  ，既經專業評估有繼續施用毒品傾向，已如前述，依前開說明
  ，依法有再施以強制戒治之必要，此與抗告人是否因另案須長
  期在監執行、有無機會施用毒品無涉。是抗告人執前詞謂尚須
  在監服刑6至7年，已無施用毒品之傾向，僅屬其個人主張，欠
  缺專業上之依據，且係不明評估標準所憑之各項指標所致，亦
  無可採。
㈤綜上所述，原審依憑該勒戒處所依個案之臨床實務及具體事證
  之綜合評分及判定抗告人為「有繼續施用毒品傾向」結果，據
  以認定檢察官之聲請為正當，裁定抗告人令入戒治處所施以強
  制戒治，其期間為6個月以上，至無繼續強制戒治之必要為止
  ，但最長不得逾1年，並無不合，抗告人執前詞抗告，為無理
  由，應予駁回。
五、據上論斷，應依刑事訴訟法第412條，裁定如主文。 
中　　華　　民　　國　　110 　年　　5 　　月　　12　　日
                  刑事第十八庭  審判長法  官  何俏美
                                      法  官  陳海寧
                                      法  官  葉乃瑋
以上正本證明與原本無異。
不得再抗告。
                                      書記官  程欣怡
中　　華　　民　　國　　110 　年　　5 　　月　　13　　日